【裁判字號】    95,訴,400
【裁判日期】    950605
【裁判案由】    損害賠償
【裁判全文】
臺灣士林地方法院民事判決               95年度訴字第400號
原      告  甲○○
訴訟代理人  乙○○
被      告  丙○○
            丁○○
共      同
訴訟代理人  吳宜財律師
上列當事人間請求損害賠償事件，本院於民國95年5 月11日言詞
辯論終結，判決如下：
    主      文
原告之訴及其假執行之聲請均駁回。
訴訟費用由原告負擔。
    事實及理由
一、本件原告起訴主張：被告丙○○於民國88年間，以伊委任原
    告辦理向訴外人林明洲購買臺北縣汐止市○○○路499號7樓
    房屋及其基地應有部分（下稱「系爭499號房地」）之所有
    權移轉登記時，原告未告知系爭499號房地業經林明洲設定
    最高限額新臺幣（下同）480萬元抵押權予臺北縣汐止鎮農
    會，致被告丙○○未將前開抵押借款自應付價金內扣抵而受
    有損害，涉有侵權行為為由，提起本案訴訟，並於起訴前，
    聲請臺灣板橋地方法院（下稱「板橋地院」）88年度裁全字
    第2519號裁定准許假扣押，且經板橋地院88年度執全字第
    1741號假扣押執行查封原告所有臺北縣三重市○○○路15號
    透天樓房及其基地（下稱「系爭原告房地」）。而被告丙○
    ○所提起之本案訴訟，嗣經鈞院88年度訴字第1105號判決、
    臺灣高等法院90年度上字第288號判決、最高法院90年度臺
    上字第2449號裁定被告李榮光敗訴確定。又被告丁○○於92
    年間，以伊於87年3月23日向訴外人邱益鈞購買臺北縣汐止
    市○○○路493號3樓房屋及其基地應有部分（下稱「系爭
    493號房地」），委任原告辦理所有權移轉登記時，原告未
    告知系爭493號房地業經邱益鈞設定最高限額456萬元抵押權
    予合作金庫銀行，致被告丁○○未將前開抵押借款自應付價
    金內扣抵而受有損害，亦涉有侵權行為為由，提起本案訴訟
    ，並於起訴前，聲請板橋地院88年度裁全字第2518號裁定准
    予假扣押，且經板橋地院88年度執全字第5761號假扣押執行
    查封系爭原告房地。而被告丁○○所提起之本案訴訟，嗣經
    鈞院92年度訴字第49號判決、臺灣高等法院92年度上字第
    1191號判決被告丁○○敗訴確定。原告因被告提起不當之訴
    訟及假扣押查封而受有支出律師費用、系爭原告房地之預期
    租賃利益等損害，且被告指使李耀東、簡李淑卿對原告提出
    詐欺告訴、聲請再議及聲請交付審判，致原告名譽、精神遭
    受重大損害，故訴請被告應賠償其所受之損害等語。並聲明
    ：(一)被告丙○○應給付原告1,913,500元，及自起訴狀繕本
    送達翌日起至清償日止，按週年利率5%計算之利息。(二)被告
    丁○○應給付原告1, 913,500元，並自起訴狀繕本送達翌日
    起至清償日止，按週年利率5%計算之利息。(三)原告願供擔保
    ，請准宣告假執行。
二、被告則以：被告就系爭499、493號房地之買賣，委託原告為
    代書，原告明知買賣標的物設有最高限額抵押權，惟故意隱
    匿、不為告知，致被告誤認其產權係乾淨而支付全部價金，
    嗣上開房地遭抵押權人聲請拍賣致被告受有損害，被告係基
    於「確信且合理懷疑」原告故意侵害權利，故為保全權利依
    法行使假扣押即非法所不許，當無自始不當之故意或過失可
    言，原告之主張，顯無理由；又被告查封時已盡注意社會觀
    感責任，將封條貼於不明顯處，亦未就查封情節加以張揚，
    縱有第三人知悉查封情事，亦與被告無涉；且原告所陳與第
    三人陳慶章之租賃契約書，租期已於查封前屆滿，足證該租
    賃契約與被告是否執行查封無涉，原告主張租金損失即失所
    附麗，且查封與妨礙系爭房地出租有何因果關係，原告亦未
    舉證以實其說；又原告主張之律師報酬損失及精神慰撫金，
    亦於法無據等語，資為抗辯。並聲明：(一)原告之訴駁回。(二)
    如受不利判決，被告願供擔保請准宣告免為假執行。
四、兩造不爭執之事實：
  (一)被告丙○○於88年間，以其委任原告辦理向林明洲購買系爭
    499號房地之所有權移轉登記時，原告未告知系爭499 號房
    地業經林明洲設定最高限額480萬元抵押權予臺北縣汐止鎮
    農會，致被告丙○○未將前開抵押借款自應付價金內扣抵而
    受有損害，涉有侵權行為為由，提起本案訴訟，並於起訴前
    ，聲請板橋地院88年度裁全字第2519號裁定准許假扣押，且
    經板橋地院88年度執全字第1741號假扣押執行查封系爭原告
    房地。
  (二)被告丙○○所提起之本案訴訟，嗣經本院88年度訴字第1105
    號判決、臺灣高等法院90年度上字第288號判決、最高法院
    90年度臺上字第2449號裁定被告李榮光敗訴確定。
  (三)被告丁○○於92年間，以其於87年3月23日向邱益鈞購買系
    爭493號房地，委任原告辦理所有權移轉登記時，原告未告
    知系爭493號房地業經邱益鈞設定最高限額456萬元抵押權予
    合作金庫銀行，致被告丁○○未將前開抵押借款自應付價金
    內扣抵而受有損害，涉有侵權行為為由，提起本案訴訟，並
    於起訴前，聲請板橋地院88年度裁全字第2518號裁定准予假
    扣押，且經板橋地院88年度執全字第5761號假扣押執行查封
    系爭原告房地。
  (四)被告丁○○所提起之本案訴訟，嗣經本院92年度訴字第49號
    判決、臺灣高等法院92年度上字第1191號判決被告丁○○敗
    訴確定。
  (五)被告就系爭499、493號房地之買賣，委託原告為代書，代辦
    所有權移轉登記，原告明知買賣標的物設有最高限額抵押權
    ，惟並未告知被告。
  (六)被告丙○○、丁○○已分別支付全部價金予出買人林明洲、
    邱益鈞。
  (七)系爭499、493號房地業經抵押權人聲請拍賣並已拍定。
五、得心證之理由：原告主張被告提起不當之本案訴訟及假扣押
    ，查封系爭原告房地，致原告受有損害，惟為被告所否認，
    並以前揭情詞置辯。是本件爭點即為：(一)被告對原告聲請假
    扣押及提起本案訴訟是否構成侵權行為？(二)如構成侵權行為
    則原告受有多少損害？茲分述如下：
  (一)按假扣押裁定因自始不當而撤銷，或因第529條第4項及第
    530條第3項之規定而撤銷者，債權人應賠償債務人因假扣押
    或供擔保所受之損害，民事訴訟法第531條第1項固定有明文
    。惟所謂假扣押裁定因自始不當而撤銷，係指對於假扣押裁
    定抗告，經抗告法院依命假扣押時客觀存在之情形，認為不
    應為此裁定而撤銷之情形而言，若係因本案訴訟敗訴確定而
    撤銷該裁定，僅屬因命假扣押以後之情事變更而撤銷，尚非
    該條所謂因自始不當而撤銷。
  (二)本件被告聲請假扣押系爭原告房地並執行查封後，嗣係因被
    告所提起之本案訴訟敗訴確定，經由原告聲請撤銷該假扣押
    裁定，並執行塗銷前開查封登記，業如前述，既非原告對假
    扣押裁定抗告，經抗告法院依命假扣押時客觀存在之事實，
    認假扣押裁定自始不當而撤銷之情形，亦非民事訴訟法第
    529條第4項所定債權人即被告未依法院命於一定期間內起訴
    而未起訴，經債務人即原告聲請撤銷假扣押之情形，更非同
    法第530條第3項所定債權人即被告自行聲請撤銷假扣押之情
    形，核與前開民事訴訟法第531條第1項所定債權人即被告應
    賠償債務人即原告因假扣押所受損害之要件不合。
  (三)次按「因侵權行為所發生之損害賠償請求權，以有故意或過
    失不法侵害於他人權利，或故意以背於善良風俗之方法，加
    損害於他人為成立要件。此觀民法第184條第1項規定即明。
    所謂故意係指行為人對於構成侵權行為之事實，明知並有意
    使其發生或預見其發生，而其發生並不違背其本意而言。因
    之故意或過失以聲請法院實施假扣押之手段，侵害他人權利
    之情形，必須行為人對於其聲請假扣押係屬侵權行為之事實
    ，明知並有意使其發生，或預見其發生，而其發生並不違背
    其本意，或怠於善良管理人之注意，始足當之。... 被上訴
    人對上訴人所為民事假扣押保全及訴訟程序，乃依法正當行
    使訴訟權，尚無故意或過失侵害上訴人權利之情事... 」（
    最高法院87年臺上字第1182號判決參照），又「... 被上訴
    人假扣押系爭不動產拍賣所得價金後，上訴人向臺灣臺北地
    方法院聲請撤銷該假扣押裁定，被上訴人提起抗告，此亦屬
    被上訴人訴訟權利之行使，因此被上訴人聲請假扣押及就該
    假扣押裁定遭原法院裁定撤銷而提起抗告，尚難謂其權利之
    行使有何不法侵害上訴人權利之可言」（最高法院87年度臺
    上字第163號判決參照）。
  (四)被告丙○○、丁○○分別以其等委任原告辦理向林明洲、邱
    益鈞購買系爭499、493號房地之所有權移轉登記時，原告未
    告知系爭499、493號房地業經林明洲、邱益鈞設定最高限額
    480、456萬元抵押權予臺北縣汐止鎮農會、合作金庫銀行，
    致被告丙○○、丁○○未將前開抵押借款自應付價金內扣抵
    而受有損害，涉有背信及侵權行為為由，訴請原告賠償其所
    受之損害，嗣經本院、臺灣高等法院、最高法院略以：原告
    並未參與被告與林明洲、邱益鈞買賣過程之協商，被告亦無
    法證明有委任原告塗銷系爭499、493號房地上之抵押權登記
    ，無法由被告支付原告「閱覽及申請謄本300元」之費用，
    即據以認定委任範圍包括「清查產權狀況」，是原告未告知
    系爭499、493號房地上有抵押權登記，並未違反善良管理人
    之報告義務，自不構成背信及侵權行為為由，而先後駁回被
    告之起訴及上訴確定等情，有本院88年度訴字第1105號、92
    年度訴字第49號判決、臺灣高等法院90年度上字第288號、
    92年度上字第1191號判決、最高法院90年度臺上字第2449號
    裁定影本在卷可稽。是上開訴訟主要係因法院認為被告所舉
    被告支付原告「閱覽及申請謄本」300元之收據，並不足以
    證明被告委任原告之範圍包括「清查產權狀況」，方為被告
    敗訴之判決，而非因被告起訴顯無理由、未提出任何證據以
    實其說之故。
  (五)況被告係依原告之報價而給付報酬，被告事前既不知系爭49
    9、493號房地上有抵押權設定登記，自無從要求原告塗銷該
    抵押權登記並給付該項報酬，又依卷附原告出具之房地產登
    記費用收據明細表所載，所列收費項目中並無「清查產權狀
    況」一欄，則被告於給付原告所要求之「閱覽及申請謄本」
    300元後，因信賴原告專職代書之專業，而確信委任原告之
    範圍包括「清查產權狀況」，原告應會告知閱覽土地及建物
    登記謄本所發現系爭499、493號房地上有無不能移轉登記、
    限制登記、抵押權設定登記等不利於買受人等事項，洵屬事
    理之常，亦符一般人對專業代書之認知及期待，尤其原告確
    係明知系爭499、493號房地上有抵押權設定登記之情形，而
    未告知被告，此勢必更加深被告認為原告有背信及侵權行為
    之確信，是實難僅因被告於給付原告報酬後，即認為原告有
    代為清查產權狀況並報告之義務，詎原告明知系爭499、493
    號房地上有抵押權設定登記卻未告知被告，因而確信原告有
    背信及侵權行為，為免原告脫產而聲請假扣押系爭原告房地
    等情，即遽謂被告係以故意或過失虛構事實濫訴而損害於原
    告之權利或利益，況揆諸上開說明，被告對原告所為聲請民
    事假扣押保全程序，乃依法正當行使訴訟權，尤非屬背於公
    序良俗之方法，自與故意或過失不法侵害原告權利或以背於
    善良風俗之方法加損害於原告之侵權行為要件，迥不相侔。
  (六)綜上所述，被告聲請假扣押系爭原告房地，與民事訴訟法第
    531條第1項所定債權人應賠償債務人因假扣押所受損害之要
    件不合，亦與民法第184條所定因故意或過失不法侵害他人
    權利、故意以背於善良風俗之方法加損害於他人或違反保護
    他人之法律致生損害於他人之侵權行為要件不符。從而，原
    告無論係基於民事訴訟法第531條第1項或民法第184條之規
    定，訴請被告賠償其因不當假扣押及本案訴訟所受之損害等
    語，即屬無據，為無理由，應予駁回。原告之訴既經駁回，
    其假執行之聲請，亦失所附麗，應併予駁回。
  (七)被告對原告聲請假扣押及提起本案訴訟既不構成侵權行為，
    則第(二)爭點即無審酌之必要，附予敘明。
六、本件判決基礎已臻明確，兩造其餘之攻擊防禦方法及訴訟資
    料經本院斟酌後，核與判決不生影響，無一一論述之必要，
    併予敘明。
據上論結，本件原告之訴為無理由，依民事訴訟法第78條，判決
如主文。
中    華    民    國    95    年    6     月    5     日
                  民事第二庭  法  官  張國勳
以上正本證明與原本無異。
如對本判決上訴須於判決送達後20日內向本院提出上訴狀。
中    華    民    國    95    年    6     月    7     日
                              書記官  秦慧綺


司法院資訊處製作；財團法人民間司法改革基金會備份。
